【裁判字號】    95,上訴,708
【裁判日期】    950516
【裁判案由】    常業詐欺等
【裁判全文】
臺灣高等法院臺中分院刑事判決         95年度上訴字第708號
上  訴  人  臺灣臺中地方法院檢察署檢察官
被      告  甲○○
上列上訴人因被告常業詐欺等案件，不服臺灣臺中地方法院94年
度訴緝字第480號中華民國95年1月27日第一審判決（起訴案號：
臺灣臺中地方法院檢察署92年度偵字第18937、19602號），提起
上訴，本院判決如下：
    主  文
上訴駁回。
    理      由
一、本案經本院審理結果，認被告甲○○被訴常業詐欺犯行係屬
    不能證明，其證據及理由，業據第一審判決書理由欄記載甚
    詳，爰引用之（如附件）。原審以不能證明被告犯罪，而依
    刑事訴訟法第三百零一條第一項規定，諭知無罪之判決，經
    核認事用法，並無不合，檢察官上訴意旨雖猶謂「（一）被
    告甲○○是華綵亞美公司之登記負責人，其自承同案被告鍾
    孟熹（所犯常業詐欺罪，業經判決確定）有電話告知要向伊
    借用華綵亞美公司的刷卡機等語。同案被告鍾孟熹於原審到
    庭具結亦證稱：伊在電話中向被告甲○○說要借用刷卡機給
    客人刷卡．．．被告未曾到過伊的店面等語。衡之常情，同
    案被告鍾孟熹若合法營業需使用刷卡機，只須依程序提出申
    請即可，豈須向他人借用刷卡機？被告甲○○提供其公司名
    義之刷卡機予他人使用，依常理判斷，勢必對借用者經營何
    業？為何以借用者的公司行號名義申請刷卡機使用？借用時
    間、用途、歸還日期等問題一一詳加了解後，始答應借用。
    豈可能一通電話，就答應提供他人使用？甚至近三年之久對
    他人使用用途、何時歸還等都不聞不問？足見，被告甲○○
    辯稱對鍾孟熹將刷卡機供作「假消費、真刷卡」非法使用完
    全不知情云云，及同案被告鍾孟熹迴護被告甲○○之證詞，
    均不合常情，自不足採信。（二）退而言之，按刑法上之故
    意，分為直接故意（確定故意）與間接故意（不確定故意）
    ，行為人對於構成犯罪之事實，明知並有意使其發生者為直
    接故意。行為人對於構成犯罪之事實，預見其發生而其發生
    並不違背其本意者為間接故意。又幫助犯之成立，以行為人
    主觀上認識被幫助者正欲從事犯罪或係正在從事犯罪，且該
    犯罪有既遂之可能，而其行為足以幫助他人實現構成要件者
    ，即具有幫助故意，並不以行為人確知被幫助者係犯何罪名
    為必要。同案被告鍾孟熹如有使用刷卡機之正當用途，自以
    使用其本人或可信賴之親友申請即可，若非具意圖從事不法
    用途，並藉以逃避查緝，自無使用他人名義之刷卡機之理。
    被告甲○○對此不可能不知。且依一般人通常之知識、經驗
    ，均應知任意提供自己名義之刷卡機予無信賴關係之他人（
    被告自承未曾見過鍾孟熹，亦不知華綵亞美公司幕後實際負
    責人戴小姐之真實姓名）使用，易致他人藉此作不法使用。
    衡諸情理，被告對此自難諉為不知。被告對此既有概括之認
    識，且可預見其發生，竟仍同意提供，顯對他人作不法犯罪
    所得之用，亦不違背被告本意，足認被告應具幫助犯罪之不
    確定故意，是被告所辯，顯係事後卸責之詞。綜上被告甲○
    ○於出借刷卡機當時，即或非明知同案被告鍾孟熹將供作「
    假消費、真刷卡」使用，其預見同案被告鍾孟熹將使用該刷
    卡機於非法用途之情況下，猶提供刷卡機，任令其使用，被
    告主觀上顯具有幫助犯罪之不確定故意，其所為已構成幫助
    常業詐欺罪。是原審判處被告無罪，顯有違誤」云云。
二、惟查(一)本件被告甲○○為華綵亞美公司之掛名負責人，實際
    經營者是友人戴小姐，於中華民國九十一年十一月間，因為
    華綵亞美公司位在漢口路店面之租約到期，結束該公司營業
    ，方把公司租來的刷卡機、影印機等物寄放在臺中市○○區
    ○○路二二六號同案被告鍾孟熹處，其後同案被告鍾孟熹曾
    打電話向戴小姐及被告甲○○借用該刷卡機，係供其店內客
    戶消費刷卡使用，同案被告鍾孟熹從未告知被告甲○○係要
    供作本案假消費真刷卡的重利等情事，業經同案被告鍾孟熹
    於警訊及原審法院以証人身分於原審交互詰問時供証甚明，
    復有被告甲○○之華綵亞美公司所租用之影印機公司函覆原
    審之函附於原審卷可稽，且本件同案其餘被告王俐雅等人分
    別於警詢時、偵查中及原審就彼等被訴詐欺案件審理時之歷
    次陳述，就與同案被告鍾孟熹共同以「刷卡購物換現金」、
    「假消費、真刷卡」之方式詐財，皆為同案被告鍾孟熹貸予
    重利於被害人等情節，均無隻字片語提及被告甲○○有共同
    參與詐財或貸予重利之情狀，及警方現場所查扣本件之物証
    ，除其中之刷卡機一部係被告甲○○申請，原供華綵亞美公
    司使用者外，其餘扣案物品均非被告甲○○所有，亦無任何
    證據顯示與被告甲○○有任何關聯之事實，業經原審法院已
    認定明確，並已詳敘被告甲○○所辯足資採信之理由。足見
    本件顯無任何證據足證被告甲○○與同案被告鍾孟熹間有何
    共同常業重利之犯意聯絡及行為分擔，亦無法證明被告甲○
    ○就同案被告鍾孟熹與同案被告王俐雅等人共同以「刷卡購
    物換現金」、「假消費、真刷卡」方式詐財之犯行，有何犯
    意之聯絡及行為之分擔。(二)又本件同案被告鍾孟熹於中華民
    國九十一年十二月初起借用被告甲○○上開刷卡機使用，於
    中華民國九十二年一月二十一日即為警查獲，被告甲○○於
    借用後，此未及二月期間，因返回其花蓮之夫家，固未有再
    查詢該刷卡機使用之情形，然本件既乏事証足證被告甲○○
    有收受同案被告鍾孟熹之任何好處，尚難認其與同案被告鍾
    孟熹間有共同常業重利等之犯行，有如上述，自不能以被告
    甲○○有上開疏失之行為，即遽以推斷被告甲○○對於同案
    被告鍾孟熹等人共同以「刷卡購物換現金」、「假消費、真
    刷卡」之方式詐財之犯行，必然知情，而有犯意之聯絡。(三)
    至被告甲○○將上開刷卡機借予同案被告鍾孟熹使用，同案
    被告鍾孟熹僅告以係供其店內客戶消費刷卡使用，並未告知
    被告甲○○係用以「刷卡購物換現金」、「假消費、真刷卡
    」之犯行，而被告甲○○借予上開刷卡機亦未獲取對價，與
    坊間常見有人將其金融單位開戶之帳號出售不詳姓名之人，
    而獲取利益回報，尚有不同，而被告甲○○對於同案被告鍾
    孟熹等以「刷卡購物換現金」、「假消費、真刷卡」之方式
    詐財，並無共同參與，詳如上述之理由，自難僅以被告甲○
    ○有借予上開刷卡機，即無限制之延伸擴張推定被告甲○○
    必然知悉同案被告鍾孟熹借用上開刷卡機係供本件不法之使
    用，而認定被告甲○○具有幫助同案被告鍾孟熹犯罪之不確
    定犯意，公訴人上訴認被告甲○○有借予上開刷卡機之行為
    ，即推論其必具有幫助同案被告鍾孟熹犯罪之不確定犯意，
    亦難認合乎論理及經驗法則。(四)此外尚乏有其他積極事證足
    認被告甲○○有檢察官起訴之常業詐欺等犯行，本件檢察官
    對於起訴之犯罪事實，所負提出證據及說服之實質舉證責任
    ，尚不足為被告甲○○犯罪之積極證明，基於無罪推定之原
    則，自應為被告甲○○無罪判決之諭知。(五)公訴人上訴認應
    就被告甲○○論罪科刑，而指摘原判決不當，為無理由，應
    予駁回。(六)又臺灣臺中地方法院檢察署九十五年度偵字第三
    二二一號併辦意旨，另以被告甲○○涉犯有稅捐稽徵法第四
    十一條等罪嫌云云，惟本件被告甲○○被訴常業詐欺等罪，
    業經本院為無罪判決，是被告甲○○移送併辦部分，即無裁
    判上一罪關係，本院自無從併予審理，應退由臺灣臺中地方
    法院檢察署檢察官另行依法處理，併予敘明。
三、據上論斷，應依刑事訴訟法第三百七十三條、第三百六十八
    條，判決如主文。
本案經檢察官乙○○到庭執行職務。
中    華    民    國    95    年    5    月    16     日
               刑事第二庭  審判長法  官  李  璋  鵬
                                 法  官  胡  森  田
                                 法  官  蕭  錦  鍾
上列正本證明與原本無異。
被告甲○○不得上訴。
檢察官得上訴。
如不服本判決應於收受送達後十日內向本院提出上訴書狀，其未
敘述上訴之理由者並得於提起上訴後十日內向本院補提理由書（
均須按他造當事人之人數附繕本）。
                                 書記官  廖  次  芬
中    華    民    國    95    年    5     月    17    日
                                                      Ｆ


司法院資訊處製作；財團法人民間司法改革基金會備份。
